【裁判字號】    89,訴,712
【裁判日期】    900227
【裁判案由】    分割共有物
【裁判全文】
臺灣嘉義地方法院民事判決  八十九年度訴字第七一二號
    原      告  乙○○
    被      告  丙○○
    訴訟代理人  甲○○○
    被      告  丁○○
    訴訟代理人  戊○
右當事人間請求分割共有物事件，本院判決如左：
    主    文
兩造共有坐落嘉義縣朴子市○○○段八三一之六號、面積０‧一六０七公頃土地，准
依如附圖所示第三案方法分割，其中Ａ部分面積０‧０五三五六六公頃分歸被告丙○
○取得；Ｂ部分面積０‧０五三五六七公頃分歸被告丁○○取得；Ｃ部分面積０‧０
五三五六七公頃分歸原告取得。
訴訟費用由被告丙○○、丁○○各負擔三分之一，餘由原告負擔。
    事    實
甲、原告方面：
  一、聲明：如主文第一項所示土地准予分割。
  二、陳述：緣坐落嘉義縣朴子市○○○段八三一之六號、田、面積０‧一六０七公
      頃土地（下稱系爭土地），為兩造所共有，共有人之應有部分比例各為三分之
      一，系爭土地並無契約約定不能分割之協議，為增進土地之利用，爰訴請分割
      系爭土地。其分割方法為原物分割，分割之方法及面積如第一案所示分割方案
      ，因該方案符合現實占有位置分割，並同意採用第三案方法分割，且運搬農作
      物無須預留大貨車可進出之寬度，一般農用拼裝車輛進出，不須如第二案分割
      方法所預留之寬度，以第三案方法分割自被告丁○○住屋北側之現有圍牆往北
      再移一公尺，約有三公尺餘之寬度即足供車輛進出。
  三、證據：提出土地登記簿謄本、地籍圖、戶籍謄本、分割方案圖等件為證。
乙、被告方面：
壹、被告丙○○方面：
  一、聲明：原告之訴駁回。
  二、陳述：同意分割，但不同意原告所提之分割方案，應依被告所提之第二案方法
      分割，按兩造占用現況予以分割，且該占用現況係父母當年分與兩造管理，而
      就被告多占用之土地，同意以被告所有倉庫部分土地分割與其他共有人，依原
      告所提之第一方案分割，被告房屋之屋角距圍牆過窄，將會影響農用車輛之進
      出，不利於被告後段土地之利用，以採第二案方法分割，被告貨車進出較為順
      暢，其他兩人分配之土地亦較為方正。
貳、被告丁○○方面：
  一、聲明：原告之訴駁回。
  二、陳述：同意分割，並同意依第三案方法分割，不同意第二案分割方法。
丙、本院依職權函囑嘉義縣朴子地政事務所派員會同兩造履勘現場，並繪製複丈成果
    圖。
        理    由
一、原告主張坐落嘉義縣朴子市○○○段八三一之六號、田、面積０‧一六０七公頃
    土地（下稱系爭土地），為兩造所共有，共有人之應有部分比例各為三分之一，
    因系爭土地並無契約約定不能分割之協議，為增進土地之利用，爰訴請分割系爭
    土地，其分割方法為原物分割，經將第一案修改為如附圖第三案所示分割方案，
    因該方案符合現實占有位置，且面臨道路寬度分配較為公平，不妨礙被告丙○○
    之農用車輛進出，並為到場被告丁○○所同意等語。
二、按「各共有人得隨時請求分割共有物。但因物之使用目的不能分割或契約定有不
    分割之期限者，不在此限」；又共有物分割之方法，依共有人協議定之，不能協
    議決定者，法院得因任何共有人之聲請，命以原物分配，民法第八百二十三條第
    一項、第八百二十四條第二項定有明文。經查：本件並無不能分割之情事，且無
    不分割之約定，此為兩造所不爭執。而原告主張之前開事實，業據提出土地登記
    簿謄本、地籍圖謄本等件為證，且經本院勘驗現場查證屬實，有勘驗筆錄二份足
    憑，從而原告訴請裁判分割系爭土地，自應准許。
三、又系爭土地略呈梯形形狀，西側面臨道路，南側有原告之雞舍及倉庫二棟、飼料
    塔一處，中間部分及北側分別有被告丁○○、丙○○之鋼筋水泥平房及二層樓房
    ，並有被告丁○○之圍牆立於被告二人上開房屋間，東邊有被告丙○○之倉庫一
    間等情，業經本院勘驗現場查證屬實，製有勘驗筆錄及繪製現場簡圖各一份在卷
    可稽，暨命嘉義縣朴子地政事務所人員製作現場複丈成果圖附卷可資佐證。
四、本件分割方案，經審酌系爭土地略呈梯形形狀，南邊稍呈圓弧形，西邊面臨柏油
    道路，為兩造之主要對外聯絡通路，而被告丙○○之上開二層樓房與被告丁○○
    之上開圍牆間，尚留有四‧六公尺之寬度，業經本院勘驗現場查證屬實，有上開
    九十年一月十七日勘驗筆錄及繪製現場簡圖各一份在卷可稽，又原告先主張按第
    一案方法分割，嗣則主張應自被告丁○○住屋北側之現有圍牆往北再移一公尺，
    預留約有三公尺餘之寬度足供一般農用車輛進出之第三案方法分割，並為被告丁
    ○○所同意，被告丙○○則提出第二分割方案，本院按兩造所提出之上開分割方
    案，關於分割方法大致相同，均按兩造占有現況及各共有人之應有部分之比例分
    配，而兩造所爭執者為被告丙○○分得部分之土地，其面臨上開道路之預留寬度
    為何？被告雖抗辯其分得附圖第三案所示Ａ部分土地須留設足供貨車進出之通路
    ，以利搬運農作物等語。惟查，本件被告丁○○所有住屋北側之現有圍牆與被告
    丙○○之上開二層樓房牆柱間，現尚留有四‧六公尺之寬度，已見上述，經按如
    附圖所示第三分割方案，由該圍牆往北移一公尺距離，則該圍牆與上開樓房間尚
    有三‧六公尺寬度，如另扣除上開二層樓房南側牆壁窗戶突出之水泥遮雨棚為０
    ‧四公尺，則足供被告農用車輛進出之寬度至少有三‧二公尺，衡情農村中一般
    農用車輛之規格預留三‧二公尺之寬度，顯不致妨礙被告丙○○農作物之搬運，
    被告雖為上開抗辯，然並未能舉證證明留設三‧二公尺寬度將致一般農用車輛無
    法進出之情事，是本院為均顧兩造分得之土地所面臨道路之公平性及系爭土地之
    利用價值與前揭占有之現狀，及各共有人之應有部分之比例、暨整筆土地之完整
    利用，且原告所提出之第三分割方案，並為到場被告丁○○所同意，復依此方案
    分割後，並不致影響兩造之現有利益，從而，爰採如附圖第三分割方案所示分割
    方法，並判決如主文所示。
五、至被告丙○○雖抗辯系爭土地之占用現況係父母當年分與兩造管理，應依該分管
    情形分割等語，已為原告及被告丁○○所否認，惟縱認被告丙○○上開抗辯屬實
    ，然查分管契約係在共有關係存續中，限制共有人之管領範圍，尚非分割方法之
    預定，是上開抗辨難認有據，併此敘明。
六、末查，本件被告雖屬敗訴，惟其等所為之抗辯，均係防衛其權利所必要之行為，
    ，故因其等行為所生之之訴訟費用，亦應命勝訴之原告負擔一部，爰酌定兩造訴
    訟費用負擔如主文第二項所示。
七、據上論結，本件原告之訴為有理由，依民事訴訟法第七十八條、第八十一條第二
    款、第八十五條第一項後段，判決如主文。
中      華      民      國    九十      年      二      月    二十七    日
~B臺灣嘉義地方法院民事第二庭
~B    法  官  李文輝
右為正本係照原本作成
如對本判決上訴須於判決送達後廿日內向本院提出上訴狀
中      華      民      國    九十      年      三      月        六    日
~B    書記官  楊福源


司法院資訊處製作；財團法人民間司法改革基金會備份。
